【裁判字號】    99,事聲,190
【裁判日期】    990721
【裁判案由】    消債聲明異議
【裁判全文】
臺灣高雄地方法院民事裁定             99年度事聲字第190號
異  議  人  臺灣新光商業銀行股份有限公司
法定代理人  乙○○
訴訟代理人  甲○○
異  議  人  遠東國際商業銀行股份有限公司
法定代理人  丙○○
異  議  人  萬泰商業銀行股份有限公司
法定代理人  戊○○
相  對  人  丁○○
上列相對人消費者債務清理事件，異議人不服本院民國99年3 月
2 日97年度司執消債更字第371 號司法事務官所為更生方案認可
之裁定處分而聲明異議，本院裁定如下：
    主  文
異議駁回。
    理  由
一、異議意旨略以：
  (一)異議人遠東國際商業銀行股份有限公司：原裁定所認可之更
    生方案履行期間固然長達8 年，但更生方案之清償金額僅達
    全部無擔保債權額之20% ，其清償比例過低而失其公允性，
    且該裁定未就伊之主張說明不予審酌之理由，具有裁判不備
    理由之瑕疵，為此爰依法提出異議等語。
  (二)異議人萬泰商業銀行股份有限公司：相對人名下不動產之市
    場價值及潛在買賣利益甚高，粗估其市價應達新臺幣（下同
    ）450 萬元，若扣除其上房屋貸款金額約200 萬元，仍有25
    0 萬元可供清償債務，此遠高於相對人依更生方案清償總額
    80萬元，又相對人將屆70歲而達可領取老人年金及聲請退休
    之年齡，其未來應有1 筆數額不小之退休金及每月3,000 元
    之老人年金，卻僅提出清償成數為2 成之更生方案，而有害
    於伊之權益，為此爰依法提出異議等語。
  (三)異議人臺灣新光商業銀行股份有限公司：相對人所提更生方
    案還款成數過低，對伊顯有不公，且相對人之消費記錄多餐
    廳、3C產品、預借現金及卡片貸款，其消費非屬民生必須性
    質，且資金流向不明，有違誠信原則及投機之虞，已不符消
    費者債務清理條例制度訂定之原意，為此爰依法提出異議等
    語。
二、按為使負債務之消費者得依本條例所定程序清理其債務，以
    調整其與債權人及其他利害關係人之權利義務關係，保障債
    權人之公平受償，謀求消費者經濟生活之更生，進而健全社
    會經濟之發展，特制定本條例；又債務人有薪資、執行業務
    所得或其他固定收入之情形下，法院認更生方案之件公允者
    ，得不經債權人會議可決，逕依債務人之聲請或依職權以裁
    定認可更生方案，消費者債務清理條例第1 條、第64 條第1
    項分別定有明文。故消費者債務清理條例之制定既係為使負
    債務之消費者得依本條例所定程序清理其債務，保障債權人
    之公平受償，以謀求消費者經濟生活之更生，則在債務人有
    薪資、執行業務所得或其他固定收入之情形下，依上開條例
    之規定，除有同條例第63條第1 項、第64條第2 項之情形外
    ，法院自得斟酌債務人之資力狀況、債務人所提更生方案之
    還款成數及是否有浪費之情事、債務人實際生活上有無特殊
    困難等情狀而為更生方案之條件是否為公允之審認，法院如
    認更生方案之條件公允者，即得不經債權人會議可決，逕依
    債務人之聲請或依職權以裁定認可更生方案。
三、經查：
  (一)相對人聲請更生，前經本院裁定開始更生程序並命由司法事
    務官進行更生程序，而相對人民國96、97年度申報所得為30
    ,865元、23,336元，現從事資源回收買賣工作，每月收入及
    租賃所得計8,325 元，並由其2 名子女提供每月計2 萬元之
    扶養費供其與其配偶支應日常生活開銷及房屋貸款等情，有
    綜合所得稅各類所得資料清單、財產及收入狀況說明書、其
    2 名子女提供之切結書、補正狀附於本院消債更、司執消債
    更卷內足憑。則以相對人戶籍址位於高雄市，依內政部公佈
    之99年度高雄市每人每月最低生活費用11,309元為計，及其
    子女提供之扶養費需負擔相對人及其配偶2 人之生活費用與
    房屋貸款觀之，相對人所提之更生方案每月願清償8,325 元
    ，應認其確已盡其所能，並充分表現還款之誠意，且更生方
    案是否允當應係斟酌現時相對人之固定收入及必要支出，而
    定其公允之還款方案即可，若經審酌相對人之固定收入及必
    要支出，其還款方案所提金額已盡其最大清償能力，即不能
    僅因其還款成數僅為為20% 而認更生方案不公，是本院司法
    事務官認該更生方案應屬公允、適當、可行後予以認可，尚
    無違誤、不當。
  (二)本院司法事務官業已於認可更生方案之裁定理由中詳述本件
    並無不得認可更生方案之情形，及認為更生條件應屬公允之
    理由，則異議人以該裁定未具備理由即非可採，況異議人固
    曾就更生方案表示意見，認相對人應有領取高雄市環保局之
    退休金並將之隱匿等隱匿財產之嫌云云，惟相對人於94年申
    報所得時即無高雄市環保局處之收入，並自陳於92年7 月間
    即已辦理退休，此有綜合所得稅各類所得資料清單、訊問筆
    錄附於消債更卷內可按（見消債更卷第25頁、第142 頁），
    則相對人於92年間即已辦理退休，距今業有數年，以相對人
    之經濟情況，是否保有此筆退休金款項本屬有疑，而異議人
    就此亦無何依據，其此主張應非可採。又相對人95、96年申
    報所得固僅有92,886元，然其業已陳明當時月收入25,000元
    ，且經向親友支借方得履行協商之清償方案至96年10月等語
    ，此有聲請狀附於消債更卷內可按（見消債更卷第3 頁），
    亦應難僅以相對人於96年10月以前得履行債務協商之清償方
    案即認其隱匿財產，是異議人此項主張均不可採。
  (三)相對人名下不動產經本院執行處於97年5 月19日送吳文建
    築師事務所鑑價結果，價值2,104,000 元，此經本院依職權
    調閱本院97年度司執字第32149 號卷宗核閱屬實，而此鑑定
    時間距今尚近，應可採信，是其價值顯未明顯高於公告現值
    ，異議人主張聲請人名下不動產應值450 萬元，原裁定認可
    之更生方案有違清算保障原則云云應非可採。
  (四)相對人早於92年間即已退休，現自行從事資源回收工作已如
    前述，則其早已退休，且現乃自行經營資源回收而非受人雇
    用，是應難預期相對人屆滿70歲後將有退休金之收入，又相
    對人未來固然可能有老人年金之收入，然其清償更生方案乃
    係仰賴其子女之扶養費用，領取此老人年金僅使其生活略微
    寬裕而降低子女負擔，應難認未因此提高清償數額，更生方
    案即有不公允之處，是異議人此主張亦非可採。
  (五)另債務人積欠債務是否源自於投機、揮霍無度行為，依同條
    例第134 條第4 款「債務人因浪費、賭博或其他投機行為，
    致財產顯然減少或負擔過重之債務，而生開始清算之原因，
    法院應為不免責裁定」規定，固係屬清算終止時審查債務人
    得否免責之要件。惟更生方案認可與否，乃應綜合考量債權
    人是否公平受償，及債務人經濟生活之更生等情況，審認更
    生方案之條件是否公允，作為是否認可更生方案之標準，至
    債務人之前是否有恣意提領現金花用、揮霍無度等行為，與
    更生方案認可與否尚屬無涉，是異議人以相對人具有浪費、
    投機之情而認更生方案非屬公允洵不可採。
四、綜上所述，本院司法事務官斟酌相對人所提更生方案，以每
    個月1 期，共分96期、每期清償8,325 元，清償債務比例達
    20% ，而認其條件核屬公允、適當、可行；此外又查無同條
    例第63條或第64條第2 項所定不應認可之消極事由存在，乃
    逕依同條例第64條第1 項裁定予以認可相對人所提更生方案
    ，經核並無不合，又異議人主張之異議理由均無足採已如前
    述，從而本件異議人聲明異議為無理由，應予駁回。
五、依消費者債務清理條例第15條、民事訴訟法第240 條之4 第
    3項後段，裁定如主文。
中    華    民    國    99    年    7     月    21    日
              民事第四庭    法      官  楊淑儀
上為正本係照原本作成。
如不服本裁定，應於裁定送達後10日內，以書狀向本院提出抗告
，並繳納抗告費新臺幣1,000元。
中    華    民    國    99    年    7     月    21    日
                            書  記  官  王資惠

司法院資訊處製作；財團法人民間司法改革基金會備份。
